【裁判字號】    96,易,3381
【裁判日期】    970630
【裁判案由】    偽造文書
【裁判全文】
臺灣臺北地方法院刑事判決              96年度易字第3381號
公  訴  人  臺灣臺北地方法院檢察署檢察官
被      告  甲○○
                      戶政事務所）
上列被告因偽造文書案件，經檢察官提起公訴（96年度偵緝字第
291號），本院判決如下：
    主  文
甲○○共同行使從事業務之人，明知為不實之事項，而登載於其
業務上作成之文書，足以生損害於公眾及他人，處有期徒刑參月
，如易科罰金，以銀元參佰元即新臺幣玖佰元折算壹日，減為有
期徒刑壹月又拾伍日，如易科罰金，以銀元參佰元即新臺幣玖佰
元折算壹日。
    事  實
一、甲○○因無固定收入，竟貪圖小利，明知證明支付員工薪資
    所得及代為扣繳綜合所得稅之各類所得扣繳暨免扣繳憑單及
    營利事業所得稅結算申報書為公司負責人業務上應製作之文
    書，且其並無實際經營公司之意，亦明知某不詳人士所實際
    經營之廣萊國際開發有限公司（下稱廣萊公司，址設臺北市
    中山區○○路152號10樓之2 ，業於民國93年6月16日辦理公
    司解散登記）並非正常合法經營之公司，而對於該人士可能
    以未實際在公司任職及領取薪資之人名義申報扣繳稅額有所
    預見，竟仍與該人士基於行使業務上登載不實文書之犯意聯
    絡，於92年12月 5日前某日，將其國民身分證（於92年8月8
    日申請補發）在不詳地點交與該不詳人士辦理公司負責人之
    登記，並自92年12月11日起擔任廣萊公司之負責人。嗣該不
    詳人士明知黃秀卿於92年間並未在廣萊公司任職，亦未曾支
    領廣萊公司之薪資所得，竟於93年4、5月報稅期間某日，在
    扣繳憑單上，虛列登載黃秀卿於92年間向廣萊公司支領新台
    幣（下同）180,000 元之薪資所得，再據以製作不實之廣萊
    公司92年度營利事業所得稅結算申報書，將上開不實之數額
    列為廣萊公司之薪資支出，而使前開營利事業所得稅結算申
    報書中計算出不實之應納稅額，並持向財政部臺北市國稅局
    申報該公司92年度營利事業所得稅而行使之，致生損害於黃
    秀卿及稅捐機關稅捐稽徵之正確性（廣萊公司92年度營利事
    業所得稅全年所得額經核定為16,112,453元，縱經虛報黃秀
    卿薪資所得180,000 元，仍無逃漏稅額，故未涉短漏報營利
    事業所得稅）。
二、案經臺灣桃園地方法院檢察署呈請臺灣高等法院檢察署令轉
    臺灣臺北地方法院檢察署檢察官偵查起訴。
    理  由
一、訊據被告甲○○矢口否認有何行使業務上登載不實文書犯行
    ，辯稱：伊之身分證曾經遺失，並沒有將身分證交給別人，
    也沒有同意擔任廣萊公司負責人云云。
二、經查：
  (一)被告於92年12月 5日自乙○○處受讓廣萊公司股份而同意擔
    任廣萊公司董事，並於92年12月 9日申請變更公司登記，自
    92年12月11日起變更登記為廣萊公司負責人，有廣萊公司登
    記案卷全卷可參。
  (二)又被告擔任廣萊公司負責人後，廣萊公司並於93年4、5月報
    稅期間某日，製作黃秀卿於92年間向廣萊公司180,000 元薪
    資所得之扣繳憑單，並據以製作廣萊公司92年度營利事業所
    得稅結算申報書，而將上開黃秀卿支領薪資所得之數額列為
    廣萊公司之薪資支出，以計算應納稅額，並持向財政部臺北
    市國稅局申報該公司92年度營利事業所得稅而行使之，亦有
    財政部臺灣省北區國稅局92年度綜合所得稅各類所得資料清
    單、財政部臺北市國稅局中南稽徵所96年11月28日財北國稅
    中南綜所一字第0960032089號函暨所附黃秀卿扣繳憑單、財
    政部臺北市國稅局97年4月1日財北國稅審三字第0970207487
    號函暨所附營利事業所得稅結算申報書等在卷可稽（見桃園
    地檢交查卷第4頁、偵緝卷第98至106、126至129頁、本院卷
    附），是廣萊公司確有於申報92年度營利事業所得稅時申報
    黃秀卿支領18萬元薪資，並據以計算應納稅額之情無誤。
  (三)惟黃秀卿於92年間並未在廣萊公司任職，亦未曾支領廣萊公
    司之薪資所得乙節，業據證人黃秀卿證述在卷，是上開扣繳
    憑單及營利事業所得稅結算申報書之內容即有虛偽不實。
  (四)被告雖抗辯：未曾同意擔任廣萊公司負責人，伊之身分證曾
    經遺失，可能遭冒用云云。查，被告於申領身分證後曾分別
    於92年3月17日、92年8月8日、93年6月16日、94年10月13日
    、95年 5月10日分別向宜蘭縣羅東鎮戶政事務所、宜蘭市戶
    政事務所申請補發身分證，而核以上開廣萊公司登記案卷內
    所附之被告用以申請擔任廣萊公司負責人所使用之身分證影
    本為92年8月8日補發者，分別有宜蘭縣宜蘭市戶政事務所96
    年 4月20日宜戶字第0960000949號函暨所附被告94年12月13
    日、95年 5月10日申請換發身分證申請書、宜蘭縣羅東鎮戶
    政事務所96年11月15日羅鎮戶字第0960003001號函暨所附被
    告92年3月17日、92年8月8日、93年6月16日、93年10月14日
    申請補換發身分證申請書等在卷可參（見偵緝卷第30至32、
    132至136頁），則被告於92年12月 5日自乙○○處受讓廣萊
    公司股份而同意擔任廣萊公司董事時所使用之92年8月8日補
    發之身分證在申請公司變更登記時仍然有效，該身分證直至
    93年 6月16日始再度因遺失而經被告申請補發，亦即該公司
    變更登記所使用之身分證並非被告遺失之身分證，被告辯稱
    伊之身分證曾經遺失云云，並非可採。
  (五)又公司經營需有一定資本始能成立、運作，作為負責人更必
    須負起眾多法律上之責任，如公司法、商業會計法、稅務相
    關法令或與勞工相關之勞動法令等等，則被告所交付之對象
    如確屬正當設立公司以經營之人，何須委請無固定工作之被
    告擔任公司名義負責人？再者，所謂公司，乃以營利為目的
    ，依照公司法組織，登記成立之社團法人，公司法第 1條即
    明文揭櫫此意義；且薪資所得之扣繳義務人為應扣繳事業負
    責人，納稅義務人則為取得所得者；第88條各類所得稅款之
    扣繳義務人，應於每月10日前將上 1月內所扣稅款向國庫繳
    清，並於每年1月底前將上1年內扣繳各納稅義務人之稅款數
    額，開具扣繳憑單，彙報該管稽徵機關查核；並應於 2月10
    日前將扣繳憑單填發納稅義務人。但營利事業有解散、廢止
    、合併或轉讓，或機關、團體裁撤、變更時，扣繳義務人應
    隨時就已扣繳稅款數額，填發扣繳憑單，並於10日內向該管
    稽徵機關辦理申報。非中華民國境內居住之個人，或在中華
    民國境內無固定營業場所之營利事業，有第88條規定各類所
    得時，扣繳義務人應於代扣稅款之日起10日內，將所扣稅款
    向國庫繳清，並開具扣繳憑單，向該管稽徵機關申報核驗；
    扣繳義務人應於每年 1月底前，將上年度扣繳及免予扣繳薪
    資所得稅款之受領人（包括按日計算並按日給付之臨時工）
    姓名、住址、國民身分證統一編號及全年給付額，依規定格
    式，申報該管稽徵機關，並應於 2月10日前，將扣繳及免扣
    繳憑單填發納稅義務人，所得稅法第89條第1項第2款、第92
    條及薪資所得扣繳辦法第 7條分別定有明文，是製作扣繳憑
    單及營利事業所得稅結算申報書均為負責人業務上應製作之
    文書，被告擔任公司負責人而任由該實際經營之不詳人士製
    作不實之扣繳憑單及營利事業所得稅結算申報書，自與該不
    詳人士就此犯行有犯意聯絡及行為分擔。
  (六)被告擔任廣萊公司負責人係自乙○○處受讓公司股份，且與
    乙○○為前後任負責人，有前揭公司登記案卷可參，惟乙○
    ○經本院合法傳喚、拘提後均未到庭，亦無從為有利於被告
    之認定，附此說明。
  (七)綜上所述，被告辯解並非可採。本件事證明確，被告犯行已
    堪認定，應依法論科。
二、查被告行為後，刑法第 2條及第33條業於94年2月2日修正公
    布，95年7月1日起施行。按行為後法律有變更者，適用行為
    時之法律，但行為後之法律有利於行為人者，適用最有利於
    行為人之法律，刑法第2條第1項定有明文。茲本條係規範行
    為後法律變更所生新舊法律比較適用之準據法，本身尚無新
    舊法比較之問題，於新法施行後，應一律適用新法第2條第1
    項之規定，為「從舊從輕」之比較（最高法院95年5月23 日
    95年度第8次刑事庭會議決議參照）。而刑法第215條登載業
    務上不實文書罪之規定雖未修正，惟其法定刑除有期徒刑及
    拘役外，尚有罰金刑，而修正後之刑法第33條第 5款既已將
    罰金刑之最低額由銀元1元即新臺幣3元，提高為新臺幣 1千
    元，比較新、舊法結果，自以被告行為時即修正前之刑法第
    33條第5款規定較有利於被告，應依刑法第 2條第1項前段，
    適用修正前之刑法第33條第5款之規定論科。再按刑法第2條
    第 1項之規定，係規範行為後「法律變更」所生新舊法比較
    適用之準據法。故如新舊法處罰之輕重相同，即無比較適用
    之問題，非此條所指之法律有變更，即無本條之適用，應依
    一般法律適用原則，適用裁判時法（最高法院95年11月 7日
    第21次刑事庭會議決議參照），而被告行為後，刑法施行法
    業於95年6月14日增訂公布第1條之1，其中第1項規定：「中
    華民國94年1月7日刑法修正施行後，刑法分則編所定罰金之
    貨幣單位為新臺幣」，第2項前段則規定：「94年 1月7日刑
    法修正時，刑法分則編未修正之條文定有罰金者，自94年 1
    月 7日刑法修正施行後，就其所定數額提高為30倍」，惟依
    被告行為時之法律即罰金罰鍰提高標準條例第 1條前段，業
    將刑法分則罪名法定刑之罰金所定數額提高10倍，再由銀元
    換算為新臺幣之結果，刑法第 215條法定刑之罰金數額並無
    不同，對被告而言尚無有利或不利之情形，揆諸前揭說明，
    自不生新舊法比較之問題，應依一般法律適用原則，適用裁
    判時法即刑法施行法第1條之1第1項、第2項前段之規定，而
    不再適用罰金罰鍰提高標準條例第 1條前段（臺灣高等法院
    及其所屬法院95年12月刑事法律座談會討論結論參照）。次
    按各類所得扣繳暨免扣繳憑單係由扣繳義務人依所得稅法第
    92條規定所製作之單據，為業務上製作之文書。而商業會計
    法第15條所規定之商業會計憑證分「原始憑證」與「記帳憑
    證」二類；所謂「原始憑證」，係指證明交易事項發生之經
    過，而為造具記帳憑證所根據之憑證；而「記帳憑證」，則
    指證明處理會計事項人員之責任，而為記帳所根據之憑證。
    至於所得稅之扣繳義務人依所得稅法規定填發之免扣繳憑單
    或扣繳憑單，旨在使稅捐稽徵機關蒐集及掌握課稅資料，以
    利稅捐之核課。是員工薪資扣繳暨免扣繳憑單，僅係證明全
    年度支付員工薪資及代為扣繳綜合所得稅之情形，為徵、繳
    雙方課徵與申報綜合所得稅之依據，其既非造具記帳憑證所
    根據之憑證，亦非證明處理會計事項人員之責任而為記帳所
    根據之憑證，自難認屬商業會計法第15條第 1款所規定之會
    計憑證，最高法院91年度台上字第1828號判決意旨亦同此見
    解。是核被告所為係犯刑法第216條、第215條之行使業務上
    登載不實文書罪。被告上開業務登載不實之低度行為為行使
    之高度行為所吸收，不另論罪。被告為公司登記負責人，與
    該拿取被告身分證之不詳人士就上開犯行有犯意聯絡與行為
    分擔，為共同正犯（刑法第28條共犯之規定，於修正前規定
    為：「二人以上共同實施犯罪之行為者，皆為正犯」，修正
    施行後之規定則為：「二人以上共同實行犯罪之行為者，皆
    為正犯」，本條之修正理由係為排除陰謀共同正犯、預備共
    同正犯於本條所規定之正犯之外。上開條文之修正均屬法理
    之明文化，對被告二人而言無有利、不利之情形，參照上開
    最高法院決議意旨，並無新舊法比較之問題，自應逕行適用
    裁判時法）。爰審酌被告於本件犯行前未曾因犯罪經判決執
    行，有臺灣高等法院被告前案紀錄表可參，素行尚可，惟其
    犯罪後未坦承犯行，所虛報之薪資所得為18萬元，然尚未涉
    逃漏稅捐（有財政部臺北市國稅局97年2月5日財北國稅審三
    字第0970018541號函附本院卷可稽），與其犯罪之動機、手
    段、目的等一切情狀，量處如主文所示之刑。另查，被告行
    為時之刑法第41條第1項前段規定：「犯最重本刑為5年以下
    有期徒刑以下之刑之罪，而受 6個月以下有期徒刑或拘役之
    宣告，因身體、教育、職業、家庭之關係或其他正當事由，
    執行顯有困難者，得以1元以上3元以下折算一日，易科罰金
    。」，又被告行為時之易科罰金折算標準，修正前罰金罰鍰
    提高標準條例第 2條前段（現已刪除）規定，就其原定數額
    提高為1百倍折算1日，則被告行為時之易科罰金折算標準，
    應以銀元 3百元折算1日，經折算為新臺幣後，應以新臺幣9
    百元折算為 1日。惟95年7月1日修正公布施行之刑法第41條
    第1項前段則規定：「犯最重本刑為5年以下有期徒刑以下之
    刑之罪，而受 6個月以下有期徒刑或拘役之宣告者，得以新
    臺幣1千元、2千元或3千元折算1日，易科罰金。」，比較修
    正前後之易科罰金折算標準，以被告行為時之95年7月1日修
    正公布施行前規定，較有利於被告，依現行刑法第2條第1項
    前段應適用修正前刑法第41條第 1項前段規定，定其折算標
    準。末查，被告犯罪時間係在96年 4月24日之前，所犯非中
    華民國九十六年罪犯減刑條例第3條所列之罪，其雖於96年1
    月22日經臺灣臺北地方法院檢察署發布通緝，惟其實於95年
    12月30日已經因另案在監執行，起訴後至97年 3月11日始再
    經本院發布通緝，有上開通緝書、臺北市政府警察局松山分
    局96年1月24日北市警松分刑字第09630257100號函等在卷可
    憑（見第23516號偵查卷第31頁、第291號偵緝卷第 1頁、本
    院卷），並非上開減刑條例第 5條所明文排除減刑適用之情
    形，是符合減刑條件，應依減刑條例第 2條第1項第3款規定
    減其宣告刑二分之一如主文所示，並依修正前刑法第41條第
    1項規定諭知易科罰金之折算標準。
四、關於被告擔任廣萊公司負責人因虛報黃秀卿薪資所得而亦有
    製作不實之營利事業所得稅結算申報書部分，雖未據檢察官
    起訴，然與起訴後經本院判決有罪部分為事實上一罪關係，
    為起訴效力所及，並經檢察官當庭補充，本院自得併予審酌
    。
據上論斷，應依刑事訴訟法第284條之1、第299條第1項前段，刑
法第2條第1項前段、第28條、第216條、第215條，修正前刑法第
41 條第1項前段，刑法施行法第1條之1，修正前罰金罰鍰提高標
準條例第2條，現行法規所定貨幣折算新臺幣條例第2條，中華民
國九十六年罪犯減刑條例第2條第1項第3款、第7條、第 9條，判
決如主文。
本案經檢察官陳重言到庭執行職務
中    華    民    國    97    年    6     月    30    日
                  刑事第四庭    法  官   黎惠萍
上正本證明與原本無異。
如不服本判決，應於判決送達後10日內向本院提出上訴狀（應抄
附繕本）。告訴人或被害人如對於本判決不服者，應具備理由請
求檢察官上訴，其上訴期間之計算係以檢察官收受判決正本之日
期為準。
                                書記官   張齡之
中    華    民    國    97    年    6     月    30    日
附錄本案論罪科刑法條全文
中華民國刑法第215條
（業務上文書登載不實罪）
從事業務之人，明知為不實之事項，而登載於其業務上作成之文
書，足以生損害於公眾或他人者，處3年以下有期徒刑、拘役或5
百元以下罰金。
中華民國刑法第216條
（行使偽造變造或登載不實之文書罪）
行使第210條至第215條之文書者，依偽造、變造文書或登載不實
事項或使登載不實事項之規定處斷。


司法院資訊處製作；財團法人民間司法改革基金會備份。
